ACORDAO-COMPLETO-2414870

ACÓRDÃO 6737/2020 ATA 20/2020 - SEGUNDA CÂMARA

VISTOS, relatados e discutidos os embargos de declaração opostos por Eugênio José Guilherme de Aragão ao Acórdão 5214/2020-TCU-Segunda Câmara.
ACORDAM os ministros do Tribunal de Contas da União, reunidos em sessão da 2ª Câmara, ante as razões expostas pela relatora, e com fundamento nos arts. 32, inciso II, e 34 da Lei 8.443/1992, em:
9.1. conhecer dos embargos de declaração e rejeitá-los; 
9.2. dar ciência deste acórdão ao embargante e ao Ministério Público Federal; e
9.3. após a expedição das comunicações processuais, sejam os autos remetidos à Secretaria de Recursos, a fim de examinar a admissibilidade do pedido de reexame interposto à peça 15.

Embargos de declaração opostos contra decisão que julgou ilegal ato de aposentadoria.

Segunda Câmara

Ministério Público Federal.

3. Recorrente: Eugênio José Guilherme de Aragão (CPF XXX.642.841-XX).

13.1. Ministros presentes: Aroldo Cedraz (na Presidência), Raimundo Carreiro e Ana Arraes (Relatora).
13.2. Ministros-Substitutos presentes: Marcos Bemquerer Costa e André Luís de Carvalho.

ACORDAO-COMPLETO-2506829

Acórdão 17/2022 - Segunda Câmara

ACORDAO-COMPLETO-2436147

Acórdão 3000/2021 - Segunda Câmara

ANA ARRAES

ministra Ana Arraes.

Eugênio José Guilherme de Aragão opôs embargos de declaração ao Acórdão 5214/2020-TCU-Segunda Câmara, nos seguintes termos:
" (...) I - DO ACÓRDÃO DO TCU QUE NÃO REGISTROU O ATO DE APOSENTADORIA DO SERVIDOR ORA PETICIONANTE.
1.	O Tribunal de Contas da União - TCU, ao apreciar o processo TC nº Processo 011.403/2020-9, o qual trata de ato de aposentadoria do ora embargante, submetido para fins de registro, prolatou decisão que restou assim ementada:
APOSENTADORIA. PAGAMENTO CONCOMITANTE DE 'QUINTOS/DÉCIMOS' TRANSFORMADOS EM VANTAGEM PESSOAL NOMINALMENTE IDENTIFICADA (VPNI) COM PARCELA DE SUBSÍDIO. ILEGALIDADE. NEGATIVA DE REGISTRO. DETERMINAÇÕES.
	ACORDAM os ministros do Tribunal de Contas da União, reunidos em sessão da 2ª Câmara, ante as razões expostas pela relatora, e com fundamento nos artigos 71, incisos III e IX, da Constituição Federal de 1988, 1º, inciso V, e 39, inciso II, da Lei 8.443/1992, 1º, inciso VIII, 259, inciso II, e 262 do Regimento Interno, 8º da Resolução TCU 206/2007 e 19 da Instrução Normativa TCU 78/2018, bem como na Súmula TCU 106, em:
	considerar ilegal o ato de aposentadoria em análise e negar- lhe registro;
	dispensar a reposição das importâncias indevidamente recebidas de boa-fé pelo beneficiário até a data da notificação desta deliberação à unidade jurisdicionada;
	determinar ao Ministério Público Federal que:
	no prazo de 15 (quinze) dias, a contar da ciência desta deliberação, cesse pagamentos decorrentes do ato impugnado, sob pena de ressarcimento das quantias pagas indevidamente e responsabilização solidária da autoridade competente;
	comunique ao interessado a deliberação deste Tribunal e o alerte de que o efeito suspensivo proveniente de eventual interposição de recursos no TCU não o eximirá da devolução dos valores indevidamente recebidos após a notificação, em caso de desprovimento dos apelos;
	no prazo de 30 (trinta) dias, a contar da ciência deste acórdão:
	encaminhe a este Tribunal, por cópia, comprovante da data em que o interessado dele tomar conhecimento; e
	emita novo ato, em que seja suprimida a irregularidade verificada, e o submeta ao TCU para nova apreciação.
2.	Nas razões constantes do referido acórdão, a e. Relatora Ana Arraes salientou que no acórdão nº 3.332/2015 o TCU firmou posicionamento no sentido de que 'a remuneração por subsídio deve ocorrer mediante parcela única (art. 39, §4º, da Constituição Federal) , ressalvadas as verbas de caráter indenizatório, entre as quais não se incluem a vantagem ora apreciada (VPNI) '.
3.	Veio a adotar, também, os fundamentos constantes no parecer da Secretaria de Fiscalização de Pessoal - Sefip. Este, em síntese, reforçou o entendimento já adotado pelo e. TCU em outras oportunidades.
4.	E, em que pese ter ponderado que 'com o advento da Lei 11.144/2005, o membro do Ministério Público da União somente poderá perceber sua remuneração por intermédio de subsídio fixado em parcela única. Admite-se tão somente o pagamento de parcela complementar para se evitar o decesso remuneratório, que deverá ser absorvida pelos aumentos ocorridos', veio a ignorar a ocorrência da redução remuneratória e opinar no sentido de que 'uma vez que a Constituição Federal somente admite o pagamento do subsídio em parcela única, assim como jurisprudência do Supremo Tribunal Federal que não admite a transposição de vantagem pessoal de um regime jurídico a outro, entende-se que o pagamento da parcela de quintos ao interessado está indevido, devendo o ato ser apreciado pela ilegalidade'.
5.	Ademais, consta no aludido parecer, dentre as  propostas  de encaminhamento, a determinação para qe 'c.1) faça cessar, com base no art. 262, caput, do Regimento Interno do TCU, c/c art. 19, inciso II, da IN TCU 78/2018, o pagamento das parcelas apontadas como irregulares, no prazo 15 (quinze) dias, contados a partir da ciência desta deliberação, sujeitando-se a autoridade administrativa omissa à responsabilidade solidária'.
     6.      	Contudo, no acórdão ora embargado, a referida determinação restou assim redigida: 
	determinar ao Ministério Público Federal que:
	no prazo de 15 (quinze) dias, a contar da ciência desta deliberação, cesse pagamentos decorrentes do ato impugnado, sob pena de ressarcimento das quantias pagas indevidamente e responsabilização solidária da autoridade competente
7.	A partir das razões e determinações constantes no r. acórdão da Corte de Contas, o ora embargante entende que estão presentes alguns vícios, os quais merecem ser saneados a partir da apreciação dos presentes embargos de declaração.
II - DA OMISSÃO QUANTO À NECESSIDADE DE ABERTURA DE PROCEDIMENTO ADMINISTRATIVO PARA TRATAR DAS ESPECIFICIDADES EXISTENTES.
8.	Inicialmente, há que se registrar que, em que pese haja a ordem de interrupção imediata do pagamento, a jurisprudência desse e. Tribunal de Contas da União é no sentido de entender necessária a instauração de procedimento administrativo para se tratar de possíveis especificidades que confiram ao servidor o direito à VPNI.
9.	Isto é, em que pese o e. TCU ter decisões no sentido de não ser permitida a acumulação da VPNI (quintos) com o subsídio, por entender que tal situação estaria em desconformidade com o art. 39, §4º da CF/88, há de se salientar que o próprio Tribunal de Contas considera necessária a abertura de procedimento administrativo próprio, que possibilite o exercício do contraditório e da ampla defesa do servidor.
10.	E, não poderia ser diferente, uma vez que podem existir peculiaridades que permitam a manutenção do recebimento da citada vantagem em cumulação com o subsídio, sempre respeitando, por óbvio, o teto remuneratório. Nesse sentido, inclusive, é o posicionamento do próprio TCU, quando do julgamento do Processo TC Processo 017.382/2006-7 (Acórdão nº 1741/2016) :
	ACORDAM os ministros do Tribunal de Contas da União, reunidos em sessão do Plenário, ante as razões expostas pela relatora e com base no art. 34 da Lei 8.443/1992, em:
	conhecer dos embargos de declaração e acolhê-los parcialmente;
	esclarecer aos órgãos integrantes do Ministério Público da União que as medidas determinadas pelos itens 9.3 e 9.4 do Acórdão 3332/2015-TCU-Plenário devem ser adotadas após ser assegurado a cada membro do Ministério Público interessado o exercício do contraditório e da ampla defesa e de ser comprovada a inexistência de situações individuais que impeçam sua efetivação;
11.	O referido processo trata de representação concernente a possíveis irregularidades no pagamento de vantagens pessoais decorrentes de exercício de função de direção, chefia ou assessoramento - usualmente denominadas 'quintos' - a membros do Ministério Público da União, de forma complementar ao subsídio que constitui sua remuneração, nos termos do art. 39, § 4º, da Constituição Federal.
     12.	Os pontos 9.3 e 9.4 do Acórdão TCU nº 3.332/2015 têm o seguinte teor:
	fixar o prazo de 15 (quinze) dias para que os órgãos integrantes do Ministério Público da União passem a remunerar seus membros exclusivamente por meio de subsídio em parcela única, conforme disposto no art. 39, §4º, da Constituição Federal, ressalvadas as verbas de caráter indenizatório, dentre as quais não se incluem aquelas decorrentes da incorporação de 'quintos/décimos' e do pagamento de 'opção', previstas no inciso V do art. 4º da Resolução CNMP 9/2006;
	determinar aos órgãos integrantes do Ministério Público da União que cobrem de seus membros os valores eventualmente pagos de forma diversa à sistemática de remuneração referida no item anterior, respeitada a prescrição quinquenal;
13.	Frisa-se que o referido processo ainda não teve o julgamento concluído, tendo os pontos que determinavam a adoção de medidas ficado suspensos (ACÓRDÃO Nº 2032/2019) .
14.	No caso concreto, por exemplo, é de se pontuar que a decisão administrativa final que determinou a reinclusão  da  VPNI  na  remuneração  do ora Embargante data de 14 de janeiro de 2015. Tem-se, por  consequência, que  já se passaram mais de 5 (cinco) anos, de modo que, nos termos do art. 54 da Lei nº 9.784/99, 'O direito da Administração de anular os atos administrativos de que decorram efeitos favoráveis para os destinatários decai em cinco anos, contados da data em que foram praticados, salvo comprovada má-fé'.
15.	Nesse sentido, poder-se-ia questionar o fato de que a supressão da VPNI, no caso concreto, não se faz possível, posto que já incorporada no patrimônio jurídico do servidor, que o recebeu de boa-fé, sob pena de afronta ao primado constitucional da segurança jurídica e da confiança legítima.
16.	Não bastasse, também se pode demonstrar que a supressão da VPNI, tal como determinada pelo acórdão ora embargado, pode representar decesso remuneratório, o que é vedado pela Constituição Federal, consoante precedentes do e. STF e, inclusive, desta e. Corte de Contas.
17.	Assim, compreende-se o Acórdão embargado omisso na parte em que não consignou a ordem de a abertura de procedimento administrativo, a fim de oportunizar o pleno exercício do contraditório e ampla defesa, permitindo-se ao servidor a comprovação de que é lícita e constitucional a manutenção do pagamento da VPNI cumulado com o subsídio do ora peticionante, nos termos de a sua própria jurisprudência, antes de se suspender os pagamentos decorrentes da aposentadoria do Embargante.
III - DA OBSCURIDADE REDACIONAL CONSTANTE NO ACÓRDÃO DO TCU - NECESSIDADE DE SE APLICAR INTERPRETAÇÃO QUE GARANTA O PERCEBIMENTO DOS PROVENTOS.
18.	Da leitura das determinações constantes no acórdão TC nº 011.403/2020- 9, verifica-se que há um equívoco na redação do ponto '9.3.1', posto  que,  tal como está, dá margem para a interpretação de que o Ministério Público Federal deveria cessar o pagamento do ato impugnado, ou seja, do ato de aposentadoria do ora peticionante, culminando com a supressão ilegal dos seus proventos.
19.	Esta situação é inadmissível, porquanto se trata de verba de caráter alimentar, devida ao servidor aposentado por todos os anos de contribuição e labor. Há agravamento quando se observa que no contracheque dos proventos, constam descontos a título de pensão alimentícia, empréstimos consignados, contribuição previdenciária, plano de saúde, dentre outros.
20.	Nesse contexto, torna-se salutar que haja o esclarecimento, por parte deste d. Tribunal de Contas da União, no sentido de que solucione a obscuridade encontrada no Acórdão, de modo a afirmar que a única interpretação possível da determinação constante no acórdão supramencionado seria a cessação de pagamento das parcelas que foram consideradas ilegais pelo e. TCU.
21.	É preciso, portanto, que reste claro no r. decisum que não há qualquer possibilidade de que a integralidade dos proventos do servidor aposentado seja suspensa pelo Ministério Público Federal.
22.	Por decorrência lógica, pugna-se para que, com o saneamento da obscuridade ora questionada, onde se lê 'cesse pagamentos decorrentes do ato impugnado', que se leia 'cesse pagamentos das parcelas apontadas como irregulares', tal como sugerido pela Secretaria de Fiscalização de Pessoal - Sefip.
23.	Aqui, interessante trazer o que dispõe a Instrução Normativa TCU nº 78/2018, que em seu art. 19 prevê o seguinte:
Art. 19 A apreciação do Tribunal pela ilegalidade de atos de admissão ou de concessão obrigará o órgão ou entidade de origem a cessar, no prazo de 15 (quinze) dias, todo e qualquer pagamento decorrente:
 (...) 
II - das irregularidades apontadas, no caso de concessão.
24.	Logo, entende ser medida inafastável o saneamento do vício aqui tratado, de modo a ser dada a melhor interpretação à determinação do e. TCU, porquanto ilegal e inconstitucional seria a supressão integral dos proventos de aposentadoria até que novo ato fosse emitido, tendo em vista que apenas a verba referente à VPNI fora considerada irregular.
IV - DA OMISSÃO E CONTRADIÇÃO EXISTENTES QUANTO À OBSERVÂNCIA AO PRINCÍPIO DA IRREDUTIBILIDADE SALARIAL.
25.	Para além dos requerimentos acima requeridos, observa-se que há omissão constante no Acórdão embargado, no que tange a não observação da jurisprudência desse e. TCU e do STF sobre a vedação da redução salarial.
26.	No acórdão referente à aposentadoria do servidor ora Embargante, foi destacado que a jurisprudência do e. Supremo Tribunal Federal seria no sentido da inconstitucionalidade da aludida cumulação. Contudo, analisando-se jurisprudência da e. Suprema Corte, constata-se a existência de ressalvas, as quais são aplicadas ao caso concreto.
      27.	No julgamento do RE nº 798.827, o e. Ministro Relator Luiz Fux proferiu a seguinte decisão:
	RECURSO EXTRAORDINÁRIO. ADMINISTRATIVO. MEMBROS DO MINISTÉRIO PÚBLICO. VENCIMENTOS: VANTAGENS PESSOAIS CUMULADAS COM SUBSÍDIO MENSAL. DIREITO ADQUIRIDO A REGIME JURÍDICO. INEXISTÊNCIA. 1. O Ministério Público, sob o ângulo subjetivo dos seus integrantes, não ostenta direito adquirido a regime jurídico, desde que preservado o montante global dos vencimentos em atenção ao princípio constitucional da irredutibilidade salarial. Precedentes: RE 597.838-AgR, Rel. Min. Ricardo Lewandowski, 1ª Turma, DJe de 24/2/2011, e RE 601.985-AgR, Rel. Min. Cármen Lúcia, 1ª Turma, DJe de 1º/10/2010. (...) 
28.	Aqui, pontua-se que não se desconhece a tese de que servidor público não possui direito adquirido a regime jurídico. Contudo, também se faz preciso memorar que a garantia da irredutibilidade salarial permite que haja a continuidade do recebimento de valores que não foram absorvidos pelo subsídio.
29.	A VPNI (quintos) ora defendida corresponde ao valor nominal de R$ 5.274,12 e são devidos em face da incorporação de valores devidos pelo exercício da função de chefia e direção durante vários anos. Este valor não fora absorvido pelo subsídio e, nos termos do art. 287 da Lei Complementar nº 75/93, 'O regime de remuneração estabelecido nesta lei complementar não prejudica a percepção de vantagens concedidas, em caráter geral, aos servidores públicos civis da União'.
30.	Ao acatar a supressão de tal verba do contracheque da parte ora Embargante, tem-se a configuração da redução nominal dos proventos, o que é vedado pela Carta Constitucional (art. 37, XV) . Nesse sentido, inclusive, cita-se o julgamento pelo Supremo Tribunal Federal do MS nº 24.875/DF, de relatoria do e. Ministro Sepúlveda Pertence:
	EMENTA: I. Ministros aposentados do Supremo Tribunal Federal: proventos (subsídios) : teto remuneratório: pretensão de imunidade à incidência do teto sobre o adicional por tempo de serviço (ATS) , no percentual máximo de 35% e sobre o acréscimo de 20% a que se refere o art. 184, III, da Lei 1711/52, combinado com o art. 250 da L. 8.112/90: mandado de segurança deferido, em parte. (...) V. Magistrados: acréscimo de 20% sobre os proventos da aposentadoria (Art. 184, III, da L. 1.711/52, c/c o art. 250 da L. 8.112/90) e o teto constitucional após a EC 41/2003: garantia constitucional de irredutibilidade de vencimentos: intangibilidade. 1. Não obstante cuidar-se de vantagem que não substantiva direito adquirido de estatura constitucional, razão por que, após a EC 41/2003, não seria possível assegurar sua percepção indefinida no tempo, fora ou além do teto a todos submetido, aos impetrantes, porque magistrados, a Constituição assegurou diretamente o direito à irredutibilidade de vencimentos - modalidade qualificada de direito adquirido, oponível às emendas constitucionais mesmas. 2. Ainda que, em tese, se considerasse susceptível de sofrer dispensa específica pelo poder de reforma constitucional, haveria de reclamar para tanto norma expressa e inequívoca, a que não se presta o art. 9º da EC 41/03, pois o art. 17 ADCT, a que se reporta, é norma referida ao momento inicial de vigência da Constituição de 1988, no qual incidiu e, neste momento, pelo fato mesmo de incidir, teve extinta a sua eficácia; de qualquer sorte, é mais que duvidosa a sua compatibilidade com a 'cláusula pétrea' de indenidade dos direitos e garantias fundamentais outorgados pela Constituição de 1988, recebida como ato constituinte originário. 3. Os impetrantes - sob o pálio da garantia da irredutibilidade de vencimentos -, têm direito a continuar percebendo o acréscimo de 20% sobre os proventos, até que seu montante seja absorvido pelo subsídio fixado em lei para o Ministro do Supremo Tribunal Federal. (...) . (MS 24875, Relator (a) : Min. SEPÚLVEDA PERTENCE, Tribunal Pleno, julgado em 11/05/2006, DJ 06-10-2006 PP-00033 EMENT VOL-02250-02 PP-00284 RTJ VOL-00200-03 PP-01198) 
      31.	No acórdão TCU nº 3332/2015 consta a seguinte reflexão feita pela Sefip:
	Trazemos a lume também a questão discutida no MS 24.875- 1/DF, ocasião em que o Relator Originário, Exmo. Ministro Sepúlveda Pertence, acompanhado pelos ministros Gilmar Mendes, Ellen Gracie e Celso de Mello, reconheceu a manutenção do acréscimo de 20% sobre os proventos de aposentadoria a título de vantagem pessoal, invocando o princípio da irredutibilidade e não a proteção aos direitos adquiridos. Na sequência, o Exmo. Ministro Ricardo Lewandowski, ao proferir voto de desempate, acompanhou o mesmo entendimento conforme excerto do voto abaixo transcrito, in verbis:
	'Não é possível, todavia, como querem alguns, data máxima venia, equacionar a questão à luz da preservação de direitos adquiridos, diante do firme entendimento do Supremo no sentido de que não há como invocar tal garantia em face de regime jurídico modificado por legislação superveniente. A conciliação das situações dos impetrantes  com a nova ordem constitucional, então, há de fazer-se sob o prisma da irredutibilidade de vencimentos, tradicional garantia dos magistrados -- estendida pelo STF também aos proventos, que repele a idéia de decesso remuneratório. Nessa linha, o Supremo tem decidido que o valor nominal da remuneração percebida pelo servidor, sob a égide de determinado plexo normativo, não pode sofrer diminuição, sob pena de vulnerar situação juridicamente estável,   imune    à   alteração   legislativa   posterior.   Convém sublinhar, porém, que a jurisprudência desta Corte apenas assegura a percepção do montante global dos vencimentos ou proventos, e não a manutenção de percentuais que integram o seu cálculo, porque não se pode admitir que uma situação jurídica derivada de regime remuneratório que não mais subsiste venha a perpetuar-se no tempo, em permanente contradição com o regramento normativo superveniente.'
	Como se vê, a jurisprudência pátria é suficientemente cristalina no sentido de que só há como conciliar o recebimento de vantagens pessoais com o subsídio sob o fundamento da irredutibilidade de vencimentos, de modo que, posteriormente, o montante recebido seja coberto pelos sucessivos aumentos no subsídio.
	(...) 
	Nesta mesma linha, defendemos que a inclusão das retribuições pelo exercício de função (direito previsto no art. 37, inciso V da CF/88, com a redação dada pela EC 19/1998) não está comportada no valor do subsídio. Tais funções representam acréscimo de responsabilidade e labor, quando comparadas com as atividades ordinárias desempenhadas pelos integrantes da carreira ou do quadro na qual as mesmas estão inseridas. Não se pode imaginar que a contraprestação monetária pelo desempenho das funções de confiança esteja abrangida pelo regime remuneratório do subsídio. Ela é devida e deve ser fixada separadamente, quer através de gratificação específica, quer através de estabelecimento de subsídio próprio que remunere, a um só tempo, o labor ordinário e o acréscimo de responsabilidade e labor.
	Reconhecendo que o exercício de função representa acréscimo de atividade, não inerente ao valor do subsídio, a não remuneração por este acréscimo de atividade consistiria em prestação de serviço gratuito e em consequente enriquecimento injustificado por parte do Estado.
	Por fim, o pagamento destacado das gratificações de retribuição pelo exercício de função a Procuradores não desrespeita a hierarquia remuneratória da carreira. As chamadas 'diferenças de entrância' continuam a subsistir no que diz respeito à remuneração pelas atribuições inerentes ao membro do Ministério Público, materializada na figura do subsídio. Obviamente que o acréscimo de função, não previsto no rol ordinário de atribuições, faz surgir o direito ao acréscimo remuneratório. Portando, entendemos que os incisos III e VI do art. 4º da Resolução 9/2006 do CNMP não afrontam a CF/88, não havendo impedimento constitucional no recebimento do subsídio cumulativamente com a retribuição por função de direção, chefia ou assessoramento, desde que respeitados os limites remuneratórios previstos no art. 37, inciso XI da CF/88. (destacamos) .
32.	Sobre tal questão, a qual foi inclusive ressaltada no parecer da Sefip, cujos fundamentos foram utilizados como razões de decidir pela e. Relatora Ana Arraes, não houve pronunciamento expresso acerca da garantia constitucional da irredutibilidade remuneratória. Ao contrário, fora determinada a imediata cessação de pagamento da referida verba, sem mesmo possibilitar o exercício do contraditório e da ampla defesa ao servidor afetado, o qual terá redução nominal nos seus proventos.
33.	Veja-se que, além da omissão supra indicada, também se faz possível perceber a configuração de contradição entre os fundamentos do acórdão e a sua conclusão. Isto porque, embora se tenha  expressamente pontuado que 'Admite-se tão somente o pagamento de parcela complementar para se evitar o decesso remuneratório, que deverá ser absorvida pelos aumentos ocorridos', fora recomendado o corte das parcelas referentes à VPNI (quintos) por considerar ilegal o seu percebimento concomitante com o subsídio, sem que fosse observada a existência do consequente decesso remuneratório.
34.	Nesse aspecto, entende ser precioso o saneamento da contradição apontada, a fim de que no acórdão seja possibilitado à parte afetada a possibilidade de demonstrar a redução remuneratória, que permitiria a manutenção do recebimento da VPNI (quintos) até que fosse absorvida por eventuais reajustes.
35.	Outro ponto que merece destaque é o fato de que o art. 4º, III, da Res. CNMP 09/2006 é objeto de ação direta de inconstitucionalidade, a qual tramita no e. Supremo Tribunal Federal sob a relatoria do e. Min. Roberto Barroso sob o nº 3834, que ainda se encontra pendente de julgamento.
36.	A referida ADI foi ajuizada pelo Presidente da República, por considerar, tal qual o Tribunal de Contas da União, que a previsão contida no mencionado dispositivo estaria em desconformidade com o sistema de subsídio prevista no art. 39, §4º da CF/88.
37.	Ao prestar informações, o e. CNMP trouxe a justificativa da edição da  Res. 09/2006, oportunidade em que destacou que as  vantagens  pessoais  não  foram extintas da resolução do Ministério Público, 'tendo em vista que o Superior Tribunal de Justiça já decidiu que as vantagens pessoais não poderão ser absorvidas pelo subsídio, conforme o RMS 16543/RO'.
     38.	A ementa do RMS citado é a seguinte:
	RECURSO EM MANDADO DE SEGURANÇA. ADMINISTRKI1VO. PROCURAOORES 00 ESTADO DE RONDÔNIA. REESTRUTURAÇÃO VENCIMENTAL. LEI COMPLEMENTAR 209/98. VANTAGEM PESSOAL. SUPRESSÃOIINCORPORAÇÃO. IMPOSSIBIUDADE. Ainda que o servidor público não tenha direito adquirido a regime jurídico e nem a manutenção do antigo quando não haja decesso remuneratório, o fato é que no caso houve uma efetiva supressão de vantagens pessoais. Nos termos da melhor doutrina e de precedentes jurisprudenciais, as vantagens pessoais, tal como a discutida no presente feito (adicional por tempo de serviço) , uma vez incorporadas, não podem ser 'retiradas' do patrimônio de seus beneficiários. Recurso parcialmente provido. (RMS 16543/RO - Min. José Arnaldo da Fonseca Sã Turma DJ de 02.02.2004) .
39.	Em parecer juntado aos autos da ADI 3834, a d. Procuradoria-Geral da República opinou pela improcedência da ação. Veja-se os argumentos utilizados:
	Ação direta de inconstitucionalidade. Resolução 9/2006, do CNMP. Subsídio de membros do Ministério Público. Irredutibilidade de vencimentos. Subsistência dos valores pagos a título de incorporação de vantagens pessoais decorrentes de exercício de função de direção, chefia ou assessoramento e de acréscimo de 20% aos proventos de aposentadoria. Verbas que não integram o subsídio, fixado nominalmente e em parcela única. Soma que não pode ultrapassar o teto remuneratório. Parecer pela improcedência do pedido.
	(...) 
	13. É importante observar que nenhuma dessas decisões determinou que a parcela correspondente à irredutibilidade fosse incorporada ao subsídio. E nem o poderia, por impossibilidade lógica. É que o subsídio é fixado nominalmente, em parcela única (art. 39, § 4°, CR) . Se houver a incorporação de outro valor, desvirtua -se a sua própria concepção.
	14. Daí por que a posição do STF, nesses dois casos paradigmáticos, deve ser entendida no sentido de que esses valores excedentes ao do subsídio constituem parcela autônoma, mas que a ele se somam para fins de observância do teto remuneratório.
	15. A norma impugnada tratou de duas vantagens que não existem na atualidade: (i) a incorporação de vantagens pessoais decorrentes de exercício de função de direção, chefia ou assessoramento, que foi transformada em Vantagem Pessoal Nominalmente Identifica VPNI, pela MP 2.245-45, de 4/9/2001; e (ii) o acréscimo de 20% aos proventos de aposentadoria,  por  conta da EC 20/98, que acrescentou nova disposição ao art. 40 da CR, segundo o qual 'os proventos de aposentadoria e as pensões, por ocasião de sua concessão, não poderão exceder a remuneração do respectivo servidor, no cargo efetivo em que se deu a aposentadoria ou que serviu de referência para a concessão da pensão'.
16. Desse modo, a sua persistência, na composição remuneratória de membro do MP, só pode ser a título de irredutibilidade. E, então, vale o raciocínio consequente às decisões acima estudadas: ambas configuram parcelas autônomas, mas se somam aos subsídios para fins de teto remuneratório.
17. O art. 4° da Resolução CNJ nº 9 vai exatamente nessa linha, porque coloca tais verbas fora do regime de subsídio e, em seu parágrafo único, diz que 'a soma das verbas previstas neste artigo com o subsídio mensal não poderá exceder o teto remuneratório constitucional'.
	Ante o exposto, o parecer é pela improcedência do pedido.
40.	E, sobre tal ponto, de salutar relevância para o presente caso, tendo em vista a afetação direta que o julgamento da referida ADI terá para o ora embargante, houve omissão por parte deste e. TCU, a qual merece ser saneada para que esta e. Corte de Contas se manifeste sobre a necessidade de se aguardar o resultado do julgamento da ADI 3834, que trata, justamente, da constitucionalidade da Res. CNMP nº 09/2006, que serve de base legal para o recebimento da verba declarada ilegal por este e. TCU.
41.	Evidencia-se, portanto, que o Acórdão ora embargado foi omisso quanto a própria jurisprudência desse e. Tribunal de Contas da União e com o entendimento do Supremo Tribunal Federal sobre a vedação da redução de vencimentos.
42.	Assim, observar-se-á, com a supressão das omissões e contradição apontadas, que a manutenção do pagamento da VPNI, nos termos do art. 4º, III, da Res. CNMP nº 09/2006, é medida que se impõe para preservar a garantia da irredutibilidade salarial, posto que não fora absorvida pelo subsídio, devendo ser mantido o pagamento na modalidade de verba autônoma.
V - CONCLUSÃO.
43.	Ante o exposto, o Embargante requer o conhecimento e provimento do presente Embargos de Declaração para que:
Seja saneada a omissão existente no julgado, de modo que, nos termos da jurisprudência dessa Corte de Contas, seja ordenada a abertura de procedimento administrativo, a fim de possibilitar o exercício do contraditório e ampla defesa do ora Embargante no tocante à supressão da VPNI (quintos) dos seus proventos, com o intuito de se apreciar as peculiaridades do caso a autorizar a manutenção de seu percebimento; antes de se promover a suspensão de pagamentos;
Seja saneada a obscuridade constante no Acórdão embargado a fim de que sejam adotadas providências para se aplicar a interpretação no sentido de que a determinação constante no ponto 9.3.1 do acórdão TCU nº Processo 011.403/2020-9 abrange apenas e tão somente a cessação de pagamento da parcela considerada ilegal, de modo que não se proceda, em qualquer hipótese, com a supressão da integralidade dos proventos do ora peticionante;
Sejam saneadas as omissões e contradição constantes no Acórdão embargado, de modo que seja observado e ponderado o princípio constitucional da irredutibilidade, pugnando-se pela suspensão do processo e de seus efeitos até que haja o julgamento da ADI 3834 pelo e. STF, posto que este possui afetação direta na causa"
	É o relatório.

Ângelo Longo Ferraro (OAB/DF 37.922) e outros representando Eugênio José Guilherme de Aragão.

Não atuou.

EMBARGOS DE DECLARAÇÃO. ATO DE APOSENTADORIA JULGADO ILEGAL, COM NEGATIVA DE REGISTRO. CONHECIMENTO. OBSCURIDADES, OMISSÕES OU CONTRADIÇÕES NÃO CONFIGURADAS. NEGATIVA DE PROVIMENTO. CIÊNCIA.

APOSENTADORIA (APOS)

não atuou.

Atendidos os requisitos de admissibilidade dos arts. 32, inciso II, e 34 da Lei 8.443/1992 c/c o art. 287 do Regimento Interno, conheço dos embargos de declaração opostos por Eugênio José Guilherme de Aragão ao Acórdão 5214/2020-TCU-Segunda Câmara, que julgou ilegal ato de aposentadoria do embargante, com negativa de registro, ante a inclusão de Vantagem Pessoal Nominalmente Identificada - VPNI referente à incorporação de parcelas de "quintos" concomitante com o regime de subsídios.
2.	O embargante alegou em suma:
2.1. 	omissão quanto à necessidade de abertura de procedimento administrativo para tratar das especificidades existentes e oportunizar o exercício do contraditório e ampla defesa no tocante à supressão da VPNI ("quintos") de seus proventos, com o intuito de apreciar as peculiaridades do caso e autorizar a manutenção de seu percebimento, antes de se promover a suspensão de pagamentos;
2.2. 	obscuridade na redação do subitem 9.3.1 do acórdão recorrido, uma vez que a determinação deve abranger apenas a cessação de pagamento da parcela considerada ilegal, de modo que não se proceda à supressão da integralidade dos proventos;
2.3. 	omissão e contradição existentes quanto à observância ao princípio da irredutibilidade salarial, que permite haver continuidade do recebimento de valores que não foram absorvidos pelo subsídio;
2.4. 	até que haja o julgamento da ADI 3834 pelo Supremo Tribunal Federal, defendeu a suspensão deste processo e de seus efeitos.  
3.	Não há como acolher as alegações recursais do embargante.
4.	Primeiramente, não há que se falar em abertura do alegado procedimento administrativo; o TCU tem competência plena, de base constitucional, para apreciação dos atos sujeitos a registro.
5.	O ato de aposentadoria do embargante foi disponibilizado a este Tribunal em 5/10/2017. 
6.	Como o aludido ato deu entrada nesta Corte há menos de cinco anos, não é aplicável, portanto, o procedimento de contraditório e ampla defesa preconizado pelo Acórdão 587/2011-TCU-Plenário, da relatoria do ministro Valmir Campelo. 
7.	Referido decisum assim dispôs:
" (...) 
9.2. reconhecer que o TCU, diante de constatação que possa levar à negativa de registro de ato de admissão de pessoal e de concessão de aposentadoria, reforma e pensão, deve assegurar ao (s) interessado (s) /beneficiário (s) a oportunidade do uso das garantias constitucionais do contraditório e da ampla defesa, sempre que transcorrido lapso temporal superior a cinco anos quando da apreciação, sem prejuízo do encaminhamento previsto no item 9.6 deste acórdão;
9.3. deixar assente que o prazo de cinco anos, ao término do qual deve ser instaurado o contraditório, é contado a partir da entrada do ato no TCU, observada a orientação contida no item 9.6 da presente deliberação"
8.	O segundo ponto recursal sinalizou para possível obscuridade na redação do subitem 9.3.1 do acórdão recorrido, pois a determinação, segundo o embargante, deveria abranger apenas a cessação de pagamento da parcela considerada ilegal, de modo que não se poderia proceder à supressão da integralidade de seus proventos.
9.	O embargante está equivocado.
10.	O comando contido no referido subitem 9.3.1 possui a seguinte redação:
" (...) 
9.3. determinar ao Ministério Público Federal que:
9.3.1. no prazo de 15 (quinze) dias, a contar da ciência desta deliberação, cesse pagamentos decorrentes do ato impugnado, sob pena de ressarcimento das quantias pagas indevidamente e responsabilização solidária da autoridade competente."
11.	Dita determinação está exatamente de acordo com o regramento da matéria contido no art. 262 do Regimento Interno deste Tribunal: "Quando o ato de concessão de aposentadoria, reforma ou pensão for considerado ilegal, o órgão de origem fará cessar o pagamento dos proventos ou benefícios no prazo de quinze dias, contados da ciência da decisão do Tribunal, sob pena de responsabilidade solidária da autoridade administrativa omissa".
12.	Ocorre que tal comando deve ser interpretado em conjunto com o contido no subitem 9.3.3.2, que determinou ao MPF a emissão de novo ato, em que se suprimisse a irregularidade verificada, e o submetesse ao TCU para nova apreciação.
13.	Dessa forma, aquele órgão deverá cessar o pagamento dos proventos com inclusão da VPNI ("quintos") do embargante, por ser considerado ilegal por este Tribunal. 
14.	Ato contínuo, deverá emitir novo ato de aposentadoria livre do pagamento da citada vantagem, não havendo que se falar em supressão da integralidade dos proventos do embargante. 
15.	E mais.
16.	A Instrução Normativa TCU 78/2018 disciplinou o envio, o processamento e a tramitação de informações alusivas a atos de admissão de pessoal e de concessão de aposentadoria, reforma e pensão, para fins de registro, dispondo em seu art. 19, §3º, o seguinte:	
"§ 3º A apreciação do ato pela ilegalidade obrigará o órgão ou entidade de origem a informar, no sistema e-Pessoal, no prazo de 30 (trinta) dias a contar da ciência da deliberação, o cancelamento da concessão ou o desligamento do servidor, no caso de admissão, nos termos do art. 3º ou, quando for possível sanear as irregularidades identificadas, submeter ao TCU novo ato em substituição àquele considerado ilegal, sem prejuízo de providenciar, entre outras, as correções devidas na folha de pagamento, nos dados cadastrais do servidor ou do benefício, ou ainda, na portaria que deferiu ou modificou a concessão." (grifo não é do original) 
17.	Percebe-se que tais detalhamentos procedimentais não devem constar do acórdão combatido, mas, claramente demonstram o contrário do alegado pelo embargante.
18.	O último ponto recursal abordou possível omissão e contradição existentes quanto à observância ao princípio da irredutibilidade salarial, que permite haver continuidade do recebimento de valores não absorvidos pelo subsídio, ou seja, defendeu a legalidade do pagamento da VPNI referente à incorporação de parcelas de "quintos" concomitante com o regime de subsídios.
19.	Esse ponto atacou diretamente o mérito da deliberação embargada, inexistindo nas argumentações recursais qualquer vício a ser saneado pela via dos embargos, que deve ser aquele eventualmente presente entre as premissas utilizadas pelo julgador e a conclusão a que tenha chegado no momento da prolação da decisão.
20.	Além disso, o inconformismo do recorrente não é matéria afeta a aclaratórios, sabidamente medida recursal de cunho restrito.
21.	A alegação de contradição entre o acórdão embargado e doutrina, jurisprudência ou comando legal é pertinente em outras espécies recursais (a exemplo do pedido de reexame) , em que o comando atacado é contrastado com aquelas fontes jurídicas; entretanto, é descabida em embargos de declaração, cuja única finalidade é esclarecer ou integrar a decisão embargada e, apenas excepcionalmente, modificá-la.
22.	Apesar disso, julgo oportuno registrar que neste Tribunal prevalece o entendimento que, uma vez reconhecido o pagamento irregular de determinada vantagem, não há que se falar em infringência ao princípio da irredutibilidade salarial.
23.	Por derradeiro, o embargante requereu a suspensão deste processo e de seus efeitos até que haja o julgamento da ADI 3834 pelo Supremo Tribunal Federal. Essa ação discute que o teor do art. 4º, inciso III, da Resolução CNMP 09/2006 - que admitiu a continuidade do pagamento da VPNI ("quintos") - estaria em desconformidade com o sistema de subsídio previsto no art. 39, §4º, da Constituição Federal.
24.	Não há como deferir tal pleito.
25.	Vigora neste Tribunal o princípio da independência das instâncias, não havendo óbice a que o TCU exerça a sua competência constitucional, contida no inciso III, art. 71, da CF, independentemente de haver ações judiciais em trâmite.
26.	Estando o processo em meu gabinete, foi autuado pedido de reexame de autoria do Procurador-Geral da República, Augusto Aras (peça 15) . 
27.	Assim sendo, após o julgamento dos presentes embargos de declaração, os autos deverão ser remetidos à Secretaria de Recursos - Serur, para fins de exame de admissibilidade desse novo apelo.
28.	Em conclusão, deve ser negado provimento ao recurso em tela, oposto por Eugênio José Guilherme de Aragão.	
	Ante o exposto, VOTO por que o Tribunal adote a minuta de acórdão que ora submeto à deliberação deste Colegiado.
TCU, Sala das Sessões Ministro Luciano Brandão Alves de Souza, em 23 de junho de 2020.
ANA ARRAES 
Relatora